【裁判字號】    97,親,7
【裁判日期】    971125
【裁判案由】    確認親子關係存在
【裁判全文】
臺灣基隆地方法院民事判決                 97年度親字第7號
原      告  丙○○
被      告  甲○○
            乙○○
上  一  人  丁○○
訴訟代理人
上列當事人間確認親子關係存在事件，本院於民國97年11月11日
言詞辯論終結，判決如下：
    主  文
確認原告與徐周妙間之親子關係存在。
訴訟費用由被告負擔。
    事實及理由
一、按現行民事訴訟法中親子關係事件之規定，雖未定有確認親
    子關係訴訟之類型，但親子關係存否，不僅涉及相關當事人
    身分關係之確定，同時對於例如親權、扶養、法定代理甚至
    繼承等法律關係之成立或存在與否，皆產生重要之關連，是
    以親子關係存在與否之確定，所牽涉者並非僅係單純之法律
    事實，同時本類訴訟之標的即為身分上法律關係存否之確認
    ，因而向來學說及實務上之見解皆承認親子間身分關係可以
    作為確認訴訟之標的（參楊建華著「民事訴訟法要論」第47
    5 頁、最高法院23年度上字第3973號判例、最高法院62年度
    第3次民庭庭推總會決議(八)參照）。又按民事訴訟法第247條
    所謂即受確認判決之法律上利益，係指因法律關係之存否不
    明確，致原告在私法上之地位有受侵害之危險，而此項危險
    得以對於被告之確認判決除去之者而言，最高法院42年台上
    字第1031號著有判例。另按非婚生子女曾經其生父撫育者，
    依民法第1065條第 1項之規定，已因視為認領而取得婚生子
    女之身分，如其身分又為其生父之繼承人所否認，而有提起
    確認身分之訴之必要，亦可提起。故就親子身分關係，提起
    確認身分之訴，意即「確認親子關係存在或不存在之訴」，
    並非法律之所不許，查父母子女關係之存在，係持續而非成
    過去，父或母縱已亡故，其繼承人即被告既否認原告與其父
    或母間之父母子女關係，原告自得對之提起確認親子關係存
    在之訴，且法律上有確認之利益。（最高法院70年度台上字
    第 468號裁判意旨參照）。本件原告之戶籍登記未記載父親
    姓名，原告主張其為徐周妙之女，且曾經其生父撫育，依民
    法第1065條第 1項之規定，已因視為認領而取得婚生子女之
    身分，而其身分又為生父之繼承人即被告所否認，為使身分
    關係明確，應認原告有即受確認判決之法律上利益，自得對
    被告提起本件確認親子關係之訴，不因生父已死亡而受影響
    。
二、原告主張：原告之母龍福蘭與訴外人徐周妙即原告生父於民
    國67年間相戀同居，並於隔年生下原告，原告出生後即由生
    父徐周妙撫育，居住在花蓮縣富里鄉和平97號（起訴狀誤載
    為73年4月1日街路名稱變更同時門牌改編後之花蓮縣富里鄉
    ○○街75號）。之後龍福蘭因徐周妙服兵役及觀念溝通不良
    等因素，便攜同原告搬遷至台北縣五股鄉，遂與徐周妙斷了
    聯繫，中間雖斷斷續續仍有聯絡，但直到18歲時徐周妙及被
    告甲○○、甲○○的子女等人來找原告時才又相見，並留下
    甲○○的聯絡方式，當時堂姐即被告甲○○女兒徐維敏也以
    書信回憶童年往事。後來原告搬家，曾寫信給堂姐徐維敏，
    於原告20歲結婚時也有寄喜帖給被告甲○○，但是均沒有回
    應，最後得知徐周妙消息是在96年由被告乙○○告知徐周妙
    於95年11月15日死亡。由於徐周妙已於80年 5月24日離婚，
    除原告外，並未生養任何子女，其繼承人只剩兄弟即被告二
    人，雖被告乙○○於徐周妙死後寫與原告之書信係以「徐立
    芯」稱呼，惟原告依徐周妙遺命請求認祖歸宗時，卻為被告
    拒絕，被告既否認原告與徐周妙之父女親子關係，為使身分
    明確，自有提起確認之訴之必要，為此起訴求為確認原告與
    徐周妙間之親子關係存在之判決。
三、被告均聲明駁回原告之訴，並抗辯略以：
  (一)被告甲○○部分：原告和她的母親曾經住在花蓮縣富里鄉和
    平97號大約一年，但於68年就離開回五股了，不知道原告及
    其母親為何會住在那裡，亦不知道原告是否為徐周妙的女兒
    ，是聽徐周妙說他有一個女兒叫丙○○住在五股，遂與子女
    、女婿及徐周妙一起去五股看原告，之後就沒有再看過原告
    了，另因未住在花蓮，所以不知道徐周妙有無撫育原告，故
    否認原告與徐周妙是父女。
  (二)被告乙○○部分：原告母親龍福蘭曾居住在被告花蓮縣富里
    鄉老家前後長達年餘，雖然徐周妙與龍福蘭有結婚也有請客
    ，但因徐周妙是軍人的關係，所以沒有與龍福蘭辦理結婚登
    記，原告是徐周妙與龍福蘭所生之女，且係在花蓮縣富里鄉
    老家出生，當時徐周妙在當兵，所以都是被告父母照顧原告
    母女，而被告住在基隆，不清楚徐周妙有無寄錢回家撫養原
    告，且徐周妙生前並沒有驗 DNA確認與原告是否有親子關係
    ，亦沒有辦理確認原告為其女之手續，自不能僅憑被告個人
    意見認定原告是徐周妙之女。
四、原告主張龍福蘭與徐周妙於67年間相戀，於68年生下原告，
    龍福蘭與原告並居住在花蓮縣富里鄉和平97號，之後龍福蘭
    攜同原告搬遷至台北縣五股鄉，直到86年徐周妙及被告甲○○、甲○○的子女等人找到原告後見面，並留下聯絡方式，
    堂姐徐維敏也以書信回憶童年往事；被告乙○○係於96年10
    月17日告知原告關於徐周妙已於95年11月15日死亡，原告則
    因徐周妙逝世周年於96年11月 4日至花蓮縣富里鄉祭拜等事
    實，業據其提出戶籍謄本、照片 8張、徐維敏書信影本、被
    告乙○○書信影本為證，復為被告所不爭執，並經本院依職
    權向花蓮縣富里鄉戶政事務所調取原告之出生登記申請書、
    出生證明書、出生部分戶籍資料核閱相符，應可信為真實。
五、至於原告主張與徐周妙有親子關係，為被告所否認，並以前
    揭情詞置辯，因此本件之爭點為：(一)原告是否受婚生推定為
    徐周妙之婚生子女？(二)原告是否曾經徐周妙撫育視為認領而
    視為其婚生子女？(三)原告與徐周妙間有無真實之血緣關係？
    經查：
  (一)原告是否受婚生推定為徐周妙之婚生子女？
  1.龍福蘭與徐周妙於67年在花蓮縣富里鄉家裡結婚辦桌請客，
    因為當時徐周妙在當兵，所以不能辦理結婚登記等事實，業
    據證人龍福蘭即原告之母於97年 8月28日審理中證述明確，
    復為被告所不爭執，應可信為真實。
  2.按結婚無效，乃結婚自始，當然、絕對、確定不生效力，並
    非經法院判決始歸無效，且為不因其後法律修正或廢止而使
    原無效之法律行為成為有效，故當事人間不發生身分關係，
    其所生子女為非婚生子女（最高法院79年度台上字第1906號
    、89年度台上字第82號判決參照）。徐周妙係於入營服役期
    間與龍福蘭結婚，即使兩造有公開之結婚儀式及二人以上之
    證人為證，然依兩造結婚時有效之勘亂時期軍人婚姻條例第
    3條第1項第 3款規定：「軍人應徵、應召入營服役未屆滿義
    務役期者，不得結婚」，同條第 2項規定「前項人員具有特
    殊情形，經國防部特准者，得不受限制」，同條例第12條第
    1項規定：「軍人違反第3條至第 7條之規定而結婚者，其結
    婚無效」，故龍福蘭與徐周妙間之婚姻雖未經法院判決無效
    ，然其所生子女尚無從依民法第1061、1063條規定推定為徐
    周妙之婚生子女。
  (二)原告是否曾經徐周妙撫育視為認領而視為其婚生子女？
  1.按非婚生子女經生父認領者，視為婚生子女，其經生父撫育
    者，視為認領，民法第1065條第 1項定有明文。又撫育費用
    亦並非不得豫付，最高法院44年台上字第1167號判例著有明
    文。另非婚生子女如有經其生父撫育之事實，即足以發生認
    領之效力，其撫育時間之久暫與認領效力之發生無關，最高
    法院85年度台上字第9號判決可資參照。
  2.原告主張徐周妙於95年11月15日死亡前有撫育原告之事實，
    雖為被告所否認，然證人龍福蘭於97年 8月28日到庭證稱：
    「‧‧‧在原告出生後還不會走路時我曾帶原告離開，也曾
    經再帶孩子回去過，最後在原告未滿 2歲時，我就帶原告離
    開，沒有再回花蓮，那時徐周妙還沒退伍，我懷孕那段時間
    徐周妙會從軍中每天寄信給我，內附新臺幣（下同） 100元
    給我，生完原告就沒有寄錢了，出生後，我與原告的生活來
    源，因為我們在花蓮徐周妙家裡有種菜，徐周妙母親會去購
    買其他食物，在花蓮時我是與徐周妙父母同住‧‧‧」等語
    ，核與被告乙○○訴訟代理人即其妻丁○○於97年3月4日審
    理中陳稱：「‧‧‧原告確實是在花蓮老家出生，當時徐周
    妙在當兵，家有公婆在‧‧‧」等語大致相符，應可認為徐
    周妙交付證人龍福蘭之金錢包含原告出生後之養育費用，則
    徐周妙已有豫付原告出生後撫育費之事實，且原告之出生登
    記申請書上記載之出生身分為非婚生已認領，而登記申請人
    為訴外人陳秀玉即徐周妙之母，此有花蓮縣富里鄉戶政事務
    所97年 2月25日富鄉戶字第0970000360號函在卷可憑，足認
    徐周妙於死亡前對原告確有提供生活費撫育之事實，依上說
    明，自非不可視為認領。被告雖抗辯不清楚徐周妙有無寄錢
    回家撫養原告，然被告於原告出生前後，均未居住於花蓮縣
    富里鄉和平97號，對於徐周妙有無寄錢回家撫養原告一事，
    當無較證人龍福蘭知悉詳稔，原告此部分主張之事實，應堪
    採信。
  (三)原告與徐周妙間有無真實之血緣關係？
  1.按因認領而發生婚生子女之效力，須被認領人與認領人間具
    有真實之血緣關係，否則其認領為無效，最高法院86年台上
    字第1908號判例著有明文。復按親子關係之認定，理論上自
    應以科學方式就系爭親子雙方進行鑑定（如血型、ＤＮＡ遺
    傳基因檢測等方式），以求正確；然於實務上，當事人或證
    人，可能因對造行方不明等事實上之原因或恐受通姦罪追訴
    等情形，而不能或拒絕接受法院血緣鑑定之安排，於此情形
    ，法院仍應依其他當事人提出或法院依職權之證據而為判決
    。原告主張其為徐周妙之女，因甲○○及乙○○與徐周妙為
    旁系血親，原告又係女性，缺乏父系遺傳之Ｙ染色體可供比
    對，依照遺傳法則，無法藉由甲○○及（或）乙○○以確認
    原告與徐周妙間是否存在直系血親血緣關係，且徐周妙並未
    於國軍花蓮總醫院採集任何相關病理切片或檢體留存，足供
    DNA血緣鑑定，此有法務部調查局97年4月10日調科肆字第09
    700103710號函、國軍花蓮總醫院97年9月8日醫花醫勤字第0
    970002564號函在卷足憑。
  2.原告主張其母龍福蘭與徐周妙於67年間相戀同居，並於隔年
    生下原告，徐周妙與原告間有真實之血緣關係，核與證人龍
    福蘭於97年 8月28日到庭證稱：「我是67年懷孕的時候到徐
    周妙花蓮家裡結婚辦桌請客，因為當時徐周妙在當兵，所以
    不能辦理結婚登記‧‧‧在花蓮時我是與徐周妙父母同住」
    ，及被告甲○○、乙○○於97年 2月14日所述：「‧‧‧我
    也是聽徐周妙說他有一個女兒叫丙○○」、「我弟弟和原告
    的母親龍福蘭有結婚也有請客，後來龍福蘭生了原告，原告
    是在花蓮富里出生，跟她的母親住在我們老家，當時我弟弟
    還在當兵，都是我爸爸、媽媽照顧他們母女‧‧‧我並沒有
    否認原告是我弟弟的女兒‧‧‧」等語大致相符。本件係為
    一般之親子關係確認訴訟，乃法無明文之人事訴訟，然其性
    質與法定親子關係事件類似，故應類推適用民事訴訟法親子
    關係事件程序之規定。故關於訴訟上之自認及不爭執之效力
    ，在此訴訟不適用之，然法院以此自認或不爭執之情形，供
    其依自由心證判斷事實真偽之資料，仍無不可（參見民事訴
    訟法第588條、第583條、第574條第2項，最高法院22年度上
    字第2316號判例）。被告上開陳述雖依法不生認諾及自認之
    效力，然此係牽涉人倫之重大事實，如非被告甲○○、乙○○確係知情並有相當把握，應不致於在訴訟程序予以承認。
  3.又原告係於68年 1月18日出生於花蓮縣富里鄉和平97號，其
    出生登記是由訴外人陳秀玉即徐周妙之母申請，當時戶籍係
    登記於花蓮縣富里鄉和平97號，有葉助產所68年2月9日出生
    證葉助字第92號出生證明書、花蓮縣富里鄉戶政事務所97年
    2 月25日富鄉戶字第0970000360號函在卷可憑，原告並提出
    與徐周妙及母親龍福蘭之全家合照、86年 4月14日與徐周妙
    之合照、同日與徐周妙及被告甲○○（起訴狀原證三號誤載
    為乙○○）家人合照之相片 5張，另被告乙○○所提96年10
    月17日協尋呈請書上記載：「‧‧‧因周妙弟早年曾在五股
    工作，認識本鄉女子龍福蘭，時機成熟，67年即回花蓮富里
    正式結婚，並遷戶口回富里，但當時周妙弟正服海軍三年之
    現役軍人，法令不能正式登記結婚，丙○○也於68年元月誕
    生於富里祖家‧‧‧」，原告亦於96年11月 4日至花蓮縣富
    里鄉參與徐周妙之逝世周年祭並與親戚合照，以上均足以證
    明原告確為徐周妙、龍福蘭所生子女，原告與徐周妙間有真
    實之血緣關係，應堪認定。
六、綜上所述，原告為生父徐周妙生前所撫育，依民法第1065條
    第 1項規定，視為徐周妙之婚生子女，原告主張其生父為徐
    周妙，堪信屬實。從而，原告訴請確認其與徐周妙間親子關
    係存在，為有理由，應予准許。
七、本件事證已經明確，兩造其餘攻擊防禦方法及未經援用之證
    據，經本院逐一審酌後，認與判決結果不生影響，爰不一一
    論列，附此敘明。
八、結論：本件原告之訴為有理由，依民事訴訟法第78條、第85
    條第1項，判決如主文。
中    華    民    國    97    年    11    月    25    日
                  家事法庭法  官  陳湘琳
以上正本係照原本作成。
如對本判決上訴，須於判決送達後20日之不變期間內，向本院提
出上訴狀。
中    華    民    國    97    年    11    月    25    日
                          書記官  張宏賓


司法院資訊處製作；財團法人民間司法改革基金會備份。
